【裁判字號】    98,上,46
【裁判日期】    981103
【裁判案由】    損害賠償
【裁判全文】
臺灣高等法院民事判決                    98年度上字第46號
上  訴  人  丁○○
訴訟代理人  陳傳中律師
複代理人    甲○○
被上訴人    丙○○
訴訟代理人  乙○○
上列當事人間請求損害賠償事件，上訴人對於中華民國97年11月
17日臺灣新竹地方法院97年度訴字第289號第一審判決提起上訴
，本院於98年10月20日言詞辯論終結，判決如下：
    主  文
上訴駁回。
第二審訴訟費用由上訴人負擔。
    事實及理由
一、本件上訴人主張：
    (一)伊之父親彭運田於民國（下同）96年7月16日晚間7時許，
      騎乘車號HLR-938機車，沿新竹市○○路由北向南行駛，
      並已完成左轉彎行為，正進入明湖路309巷口時，適被上
      訴人騎乘車號BXD-453機車，沿新竹市○○路由南向北行
      駛，因被上訴人超速行駛及未能注意車前狀況，未及煞車
      而撞擊被害人彭運田，導致被害人彭運田受有顱內出血併
      神經性休克、頭部及四肢鈍挫創傷等嚴重傷害，經急救後
      ，仍於96年7月20日上午4時40分宣告不治死亡。
    (二)依道路交通安全規則第93條第1項第2款及第94條第3項規
      定，被上訴人行經無號誌之交岔路口，應減速慢行，作隨
      時停車之準備，並應注意車前狀況，隨時採取必要之安全
      措施，但被上訴人違反上開保護他人之法律，且以高速撞
      擊已進入事故發生地點之被害人彭運田，致發生本件交通
      事故，被害人彭運田因而死亡；伊為被害人彭運田之子，
      依民法第184條第1項前段、第2項、第191條之2前段、第
      192條第1項及第194條規定，自得請求被上訴人賠償殯葬
      費新臺幣（下同）30萬元、精神慰撫金200萬元。惟因伊
      已領取強制汽車責任保險賠償金150萬元，依法予以扣除
      後，被上訴人尚應賠償伊80萬元（計算式：230萬元－150
      萬元＝80萬元）等情。爰依侵權行為之法律關係，求為命
      被上訴人給付上訴人80萬元，及自起訴狀繕本送達之翌日
      起，至清償日止，按年息百分之5計算利息之判決（本件
      於原審時，另有被害人彭運田之女戊○○一併訴請被上訴
      人給付200萬元及法定遲延利息，原審為上訴人及戊○○
      敗訴之判決，上訴人及戊○○均聲明不服，提起上訴，惟
      戊○○部分因已逾上訴期間，由本院另以裁定駁回之）。
      並上訴聲明：(1)原判決不利於上訴人部分廢棄；(2)上開廢
      棄部分，被上訴人應給付上訴人80萬元，及自起訴狀繕本
      送達翌日起至清償日止，按年息百分之5計算之利息（見
      本院卷第98頁之書狀）。
二、被上訴人則以：
    (一)被害人彭運田於本件交通事故發生時，係超速行駛，未注
      意車前狀況，且未二度停車待轉，逕自搶先左轉，而伊騎
      乘之車號BXD-453機車，已完全跨越十字路口，卻因被害
      人彭運田未優先禮讓及未即煞車而發生對撞，被害人彭運
      田雖因顱內出血併神經性休克，而於96年7月20日上午4時
      40分宣告不治死亡，惟本件事故係被害人彭運田未作二度
      停車待轉，逕自超速搶先左轉，且占用伊之路權，並疏未
      注意車前狀況，而撞及直行之伊，伊並無任何過失。
    (二)又本件事故之肇事原因經臺灣省竹苗區車輛行車事故鑑定
      委員會鑑定及覆議委員會覆議結果，皆認定被害人彭運田
      行經系爭無號誌路口搶先左轉，未讓直行車先行為肇事原
      因，伊因措手不及而無肇事因素，嗣臺灣新竹地方法院檢
      察署亦將伊不起訴處分，並經臺灣高等法院檢察署駁回再
      議在案，堪認伊之行為與被害人彭運田之死亡結果間，並
      無相當因果關係。
    (三)綜上，伊對於系爭事故並無過失，自不應就此系爭事故負
      損害賠償責任；況上訴人請求賠償之金額過高，且其計算
      依據為何，亦未見其舉證以實其說，故上訴人之請求，要
      無可採。並答辯聲明：上訴駁回。
三、兩造不爭執事項（見本院卷第104頁反面）：
    被上訴人於96年7月16日下午7時許，騎乘車號BXD-453機車
    ，沿新竹市○○路由南向北行駛，行經新竹市○○路309巷
    口，與騎乘車號HLR-938機車，沿新竹市○○路由北向南行
    駛之被害人即上訴人之父親彭運田發生碰撞，被害人彭運田
    因系爭事故受有顱內出血併神經性休克、頭部及四肢鈍挫創
    傷等嚴重傷害，經送醫急救後，於96年7月20日上午4時40分
    死亡。
四、本件經依民事訴訟法第463條準用同法第270條之1第1項第3
    款規定，整理爭點並協議簡化爭點後，兩造同意就本院98年
    9月11日準備程序、98年10月20日言詞辯論程序中，兩造協
    議簡化之爭點為辯論範圍（見本院卷第82頁反面、第104頁
    至第105頁之筆錄）。茲僅就兩造之爭執點及本院之判斷，
    分述如下：
    (一)被上訴人對於本件車禍之發生有無過失？若有過失，則該
      過失與被害人彭運田之死亡結果間有無相當因果關係，致
      被上訴人應負損害賠償責任？
      1.按損害賠償之債，以有損害之發生及有責原因之事實，
        並二者之間，有相當因果關係為成立要件，故原告所主
        張損害賠償之債，如不合於此項成立要件者，即難謂有
        損害賠償請求權存在（最高法院48年台上字第481號判
        例要旨參照）；又所謂相當因果關係，係指依經驗法則
        ，綜合行為當時所存在之一切事實，為客觀之事後審查
        ，認為在一般情形上，有此環境，有此行為之同一條件
        ，均發生同一之結果者，則該條件即為發生結果之相當
        條件，行為與結果即有相當之因果關係。反之，若在一
        般情形上，有此同一條件存在，而依客觀之審查，認為
        不必皆發生此結果者，則該條件與結果並不相當，不過
        為偶然之事實而已，其行為與結果間即無相當因果關係
        （最高法院87年度台上字第154號判決要旨參照）。又
        按汽車行駛至交岔路口，其行進、轉彎，應依下列規定
        ：七轉彎車應讓直行車先行，道路交通安全規則第102
        條第1項第7款定有明文。
      2.經查：
        本件事故地點為速限50公里、三叉路及無號誌之市區
          道路，撞擊點係在黃網狀線區外面之北端即新竹市○
          ○路309巷巷口，有新竹市警察局第三分局97年1月25
          日竹市警三分五字第0970002197號函送原審與本件交
          通事故有關之道路交通事故現場圖、道路交通事故調
          查報告表(一)、現場照片等附卷可稽（見原審卷第39頁
          、第46頁、第59頁、第60頁）。因被上訴人主張於事
          故發生前係沿新竹市○○路由南向北行駛之事實，為
          上訴人所不爭執。依道路交通事故現場圖及現場照片
          所示，本件事故之地點雖係在明湖路309巷巷口，但
          係在黃網狀線區外面之北端；且由被害人彭運田所駕
          駛之機車倒在水溝上方，然該水溝係在被上訴人行駛
          方向之路邊等情觀之，足見被上訴人抗辯其當時已經
          過明湖路309巷巷口乙節，堪予採信。
        被上訴人於事故發生不久接受警詢時陳稱：「我當時
          時速是30至40公里之間，對方車速我不知道，只知道
          車速很快」、「我行經肇事地點時，我只看到眼前有
          一物體，再來就不清楚發生什麼事了」等語（見原審
          卷第41頁、第42頁）。依道路交通事故現場圖所示，
          地面遺有被上訴人機車之刮地痕0.6公尺，而本院依
          上訴人之聲請，送請國立交通大學（下稱交通大學）
          鑑定結果，其表示：推算被上訴人撞擊前之時速約
          31.3至31.6公里之間，且如再將被上訴人行駛方向為
          上坡因素計入，推估速度差異應不大等語，有交通大
          學98年8月17日交大管運字第0981008282號函暨所附
          之行車事故鑑定意見書各1份在卷可憑（見本院卷第
          70頁至第72頁），顯見被上訴人之行車速度並未逾該
          地之速限（該地係速限每小時50公里），故上訴人主
          張被上訴人係超速及以高速撞擊被害人彭運田云云，
          即非可採。
        且本件事故經送請臺灣省竹苗區車輛行車事故鑑定委
          員會及臺灣省車輛行車事故覆議鑑定委員會鑑定肇事
          責任，鑑定意見均認為係被害人彭運田駕駛重型機車
          行經無號誌路口提前左轉彎，未讓對向直行車即被上
          訴人先行為肇事原因，而被上訴人駕駛重機車行經無
          號誌路口措手不及，無肇事原因，有臺灣省竹苗區車
          輛行車事故鑑定委員會97年2月4日竹苗鑑960765字第
          0975300414號函附之竹苗區960765案鑑定意見書及臺
          灣省車輛行車事故覆議鑑定委員會97年4月2日覆議字
          第0976201171號函影本各1份在卷可佐（見原審卷第
          113頁至第115頁）。且經本院依上訴人之聲請，調閱
          相關之相驗卷宗、偵查卷宗後，再送請交通大學鑑定
          結果，亦認彭運田駕駛重型機車，行經無號誌管制路
          口，嚴重提前左轉（推斷逆向行駛），未讓對向直行
          車先行為肇事原因；丙○○（即被上訴人）駕駛重型
          機車，行經無號誌管制路口措手不及，應無肇事因素
          ，此有交通大學上開日函暨所附之行車事故鑑定意見
          書各1份在卷可按（見本院卷第70頁至第72頁）。
        再而，本件事故發生後，上訴人以被上訴人涉有過失
          致死罪嫌提起告訴，亦經臺灣新竹地方法院檢察署檢
          察官以被上訴人並無過失為由，予以不起訴處分，嗣
          經上訴人聲請再議、交付審判等，均遭駁回確定在案
          ，有被上訴人提出之臺灣新竹地方法院檢察署97年度
          偵字第4632號、第4701號不起訴處分書、臺灣高等法
          院檢察署97年度上聲議字第4677號處分書、原審刑事
          庭97年度聲判字第15號刑事裁定各1份在卷可稽（見
          原審卷第139頁至第145頁、本院卷第56頁至第64頁）
          。
        綜核上情，被上訴人騎乘系爭機車沿新竹市○○路由
          南向北行駛，行經明湖路309巷口之無號誌路口並已
          通過該路口時，突遭被害人彭運田駕駛重型機車提前
          左轉彎，未讓對向直行之被上訴人機車先行，致被上
          訴人措手不及，無法煞車及閃避，因而發生本件車禍
          事故，故被上訴人抗辯其對於本件事故之發生，應無
          過失責任等語，堪予採信。
      3.至上訴人主張被上訴人違反道路交通安全規則第93條第
        1項第2款及第94條第3項之規定，行經無號誌之交岔路
        口，未減速慢行，作隨時停車之準備，亦未注意車前狀
        況，隨時採取必要之安全措施，係違反上開保護他人之
        法律，應負賠償責任云云。惟查：
        按行經無號誌之交岔路口，應減速慢行，作隨時停車
          之準備；汽車行駛時，駕駛人應注意車前狀況及兩車
          併行之間隔，並隨時採取必要之安全措施，道路交通
          安全規則第93條第1項第2款及第94條第3項固定有明
          文規定，惟仍需被上訴人之違規行為與本件事故之發
          生具有相當因果關係，被上訴人始負侵權行為損害賠
          償責任。
        被上訴人雖於警詢時陳稱其當時看到一個物體後就撞
          到了，沒有剎車及閃避等語。惟因系爭事故之肇事原
          因為被害人彭運田行經無號誌路口提前左轉彎，未讓
          對向直行之被上訴人機車先行，被上訴人因措手不及
          ，始發生本件事故，其並無肇事原因等情，均如前述
          。故被上訴人雖有上開違反道路交通安全規則規定之
          行為，然因本件事故之發生係於被上訴人措手不及之
          情況下所發生，且其上開之行為並非肇事原因，自難
          認被上訴人上開違反道路交通安全規則規定之行為與
          系爭事故發生有相當因果關係存在，故上訴人主張被
          上訴人有違反上開保護他人之法律，應負賠償責任云
          云，即非可採。
    (二)若被上訴人需負侵權行為損害賠償責任，上訴人得請求之
      金額各為何？
      因本件既認被上訴人對於本件事故之發生，應無過失責任
      ，故上訴人之各項請求是否有理由之爭點，即毋庸再予審
      酌。
五、綜上所述，上訴人主張依據侵權行為之法律關係，請求被上
    訴人給付80萬元及自起訴狀繕本送達翌日起至清償日止，按
    年息百分之5計算之利息，為無理由，不應准許。其假執行
    之聲請亦失所附麗，應併予駁回。從而原審就此部分為上訴
    人敗訴之判決及駁回其假執行之聲請，並無不合。上訴論旨
    指摘原判決此部分不當，求予廢棄改判，為無理由，應駁回
    其上訴。
六、兩造其餘之攻擊或防禦方法及所用之證據，經斟酌後，認為
    均不足以影響判決之結果，爰不逐一論列。至上訴人聲請再
    向交通大學函詢被上訴人之駕駛行為有無違反道路交通安全
    規則第93條第1項第2款（誤載為第3款）之規定，以及是否
    會改變鑑定意見書之鑑定意見云云（見本院卷第90頁之書狀
    ），因本件業經臺灣省竹苗區車輛行車事故鑑定委員會鑑定
    及臺灣省車輛行車事故覆議委員會覆議，以及交通大學為鑑
    定，事證已臻明確，故上訴人聲請本件再向交通大學函詢乙
    節，核非必要，併此敘明。
七、據上論結，本件上訴為無理由，依民事訴訟法第449條第1項
    、第78條，判決如主文。
中    華    民    國    98    年    11    月    3     日
                    民事第十六庭
                        審判長法  官  王聖惠
                              法  官  謝碧莉
                              法  官  邱瑞祥
正本係照原本作成。
不得上訴。
中    華    民    國    98    年    11    月    3     日
                              書記官  明祖星

司法院資訊處製作；財團法人民間司法改革基金會備份。
